臺灣士林地方法院刑事判決　　　　　　　 100年度易字第62號
公　訴　人　臺灣士林地方法院檢察署檢察官
被　　　告　楊昇
上列被告因業務侵占案件，經檢察官提起公訴（100 年度偵緝字
第172 號），本院判決如下：
    主  文
楊昇犯如附表編號1 、2 、5 至12所示之業務侵占罪，各處如附
表編號1 、2 、5 至12所示之刑，應執行有期徒刑壹年陸月。其
餘被訴附表編號3 、4 部分，均無罪。
    事  實
一、楊昇（原名楊宜儒）於民國92年間因違反臺灣地區與大陸地
    區人民關係條例等案件，經臺灣高等法院臺南分院判處有期
    徒刑5 月確定，於95年1 月6 日執行完畢。其自94年間起即
    在新光人壽保險股份有限公司（下稱新光人壽公司）南港收
    費處擔任業務員，負責招攬保險及向客戶收取保險費、各種
    保險金給付申請及款項轉交、保單借款之申請及收取償還款
    解繳公司等業務，為從事業務之人，楊昇竟意圖為自己不法
    之所有，自97年1 月28日起，至98年8 月30日止，在附表編
    號1 、2 、5 至12等所示之地點，向同附表編號1 、2 、5
    至12所示之客戶收取所示之保險費、收取保單借款之償還款
    後即於同日，將其於業務上所持有之款項，未解繳新光人壽
    公司而侵占入己，挪為其家用花費或將附表編號12所示金額
    中之新臺幣（下同）2 、3 萬元交予不知情之林雅雲，嗣因
    新光人壽公司之客戶向新光人壽公司申訴，經新光人壽公司
    調查後，始查得上情。
二、案經新光人壽保險股份有限公司告訴及臺北縣（現改制為新
    北市）政府警察局汐止分局移送臺灣士林地方法院檢察署檢
    察官偵查起訴。
    理  由
壹、證據能力部分：
    按被告以外之人於審判外之言詞或書面陳述，除法律有規定
    者外，不得作為證據，刑事訴訟法第159條第1項定有明文，
    此即學理上所稱「傳聞證據排除法則」。又被告以外之人於
    審判外之陳述，雖不符同法第159條之1至第159條之4之規定
    ，而經當事人於審判程序同意作為證據，法院審酌該言詞陳
    述或書面陳述作成時之情況，認為適當者，亦得為證據。當
    事人、代理人或辯護人於法院調查證據時，知有第159條第1
    項不得為證據之情形，而未於言詞辯論終結前聲明異議者，
    視為有前項之同意，此則據同法第159條之5規定甚明。鑒於
    採用傳聞證據排除法則重要理由之一，係因傳聞證據未經當
    事人之反詰問予以覈實，若當事人願放棄對原供述人之反對
    詰問時，原則上即可承認該傳聞證據之證據能力。而揆諸我
    國刑事訴訟法第159條之5之立法理由，除參照前述傳聞證據
    排除法則之基本法理外，亦參考日本刑事訴訟法第326 條之
    立法例，查日本刑事審判實務之運作，有關檢察官及被告均
    同意作為證據之傳聞書面材料或陳述，可直接援引該國刑事
    訴訟法第326 條作為傳聞例外之法律依據，僅在檢察官與被
    告或其辯護人不同意之情況下，乃須根據其他傳聞例外規定
    ，俾以斟酌該等傳聞書面材料或陳述是否具有證據能力，在
    當事人間無爭執之案件中，傳聞證據基本上均可依據前引規
    定提出於法院使用。據此，我國刑事訴訟法第159條之5之適
    用應可作同上之解釋。公訴人、被告就本件判決所引之被告
    以外之人於審判外之供述及非供述陳述，迄於言詞辯論終結
    前未為異議之聲明，而本院審酌上開傳聞證據作成時之情況
    ，核無違法取證及證明力明顯過低之瑕疵，為證明犯罪事實
    所必要，亦認為以之作為證據為適當，根據上開規定及說明
    ，作為本件判決認定被告犯罪事實之被告以外之人於審判外
    陳述是否屬於傳聞之例外，無庸先行考量刑事訴訟法第159
    條之1 第2 項、第159 條之2 、第159 條之3 等規定，得逕
    依同法第159 條之5 規定作為證據。
貳、得心證之理由：
一、訊據被告楊昇坦承擔任新光人壽公司業務員，負責代新光人
    壽公司在附表編號1 、2 、5 至12等所示之地點，向同附表
    編號1、2、5 至12所示之客戶收取所示之保險費、保單借款
    之償還款後，未解繳新光人壽公司而侵占入己，挪為其家用
    花費或部分交予不知情之林雅雲等情不諱（100 年度偵緝字
    第172 號卷第18、35頁，本院卷第10、26- 31、77頁），並
    經證人林雅雲、證人即新光人壽公司代理人鄭雅玲結證屬實
    （本院卷第46、47、72、73頁），且有告訴人新光人壽提出
    之被告楊昇（楊宜儒）人之人事資料，（99年度他字第1986
    第2 、19、47、62頁）、附表編號1 、2 、5 至12之被害人
    余秀蘭98年10月31日、98年11月18日投保聲明書二份、被害
    人梁雪女98年10月27日投保96,980元之投保聲明書及保單借
    款還款聲明書、被害人王品98年11月14日投保聲明書二份及
    收據一份、被害人楊子聖98年10月23日保單借款還款聲明書
    及98年4 月22日壽險貸款利息收據、被害人施純文98年10月
    29日保單借款還款聲明書、被害人林宗慶98年10月28日保單
    借款還款聲明書二份等（99年度他字第1986號卷第5 、6-15
    、20、22-32 、50-58 、65-77 、82、83頁）等附卷可資佐
    證，足認被告之自白與事實相符，應堪採為本案認定事實之
    證據，至於被告楊昇本院曾一度陳稱：附表編號1 係與林雅
    雲共同向被害人余秀蘭收取增額保費云云，然證人林雅雲已
    堅決否認與被告楊昇共同向被害人余秀蘭收取增額保費等語
    ，且被告楊昇亦坦承係誤為記憶（本院卷第72頁反面），故
    附表編號1 部分應為被告楊昇獨自向被害人余秀蘭收取增額
    保費後侵占入己，附此敘明。綜上，本件事證明確，被告上
    開犯行，足堪認定，應予依法論科。
二、被告楊昇（原名楊宜儒）係擔任新光人壽公司業務員，負責
    代新光人壽公司向客戶收取保險費、保單借款之償還款等業
    務，有被告楊昇（楊宜儒）於告訴人公司任職之人事資料可
    稽（99年度他字第1986號卷第2 、19、47、62頁），為從事
    業務之人，被告楊昇因業務而持有如附表編號1 、2 、5 至
    12等款項，予以侵占入己花用，足見被告楊昇主觀上已有將
    上開業務上持有他人所有之款項據為己有之意圖，客觀上並
    已變易持有為所有，核被告所為，係犯刑法第336 條第2項
    之業務侵占罪，至於同附表編號10、11之款項，係被告楊昇
    基於同一侵占之犯意，於同一日時，向同一被害人收取二筆
    不同契約名義之保單質借款本金，而同時於業務上持有上揭
    財物之機會，挪用入己，為實質一罪，應論以業務侵占一罪
    。被告所為如附表所示上開各次業務侵占犯行，犯意各別，
    行為亦殊，應予分論併罰。又被告有事實欄所述犯罪科刑執
    行情形，有本院被告前案紀錄表在卷可憑，於5 年內再故意
    犯本件之罪，為累犯，均應依法加重其刑。爰審酌被告因一
    時思慮欠周、心起貪念，竟利用個人職務之便，將其業務上
    所代收之款項侵占入己挪用他途，造成告訴人受有財產上之
    損失，兼衡被告犯罪之動機、目的、手段、被害人所生危害
    、尚未與告訴人達成民事和解，及犯罪後坦承犯行態度良好
    等一切情狀，分別量處主文第1 項所示之刑，並酌定其應執
    行之刑。
三、至於公訴意旨另以：被告楊昇擔任南港收費處擔任業務員，
    為從事業務之人，竟意圖為自己不法之所有，向同附表編號
    3 、4 （同附表編號4 所示之客戶之增額保險費20萬元，起
    訴書附表編號4 侵占金額誤載為84100 元，應予更正）所示
    之客戶收取所示之保險費後，將其於業務上所持有之款項，
    未解繳新光人壽公司而侵占入己，挪為其家用花費，因認被
    告楊昇亦涉有刑法第336 條第2 項之業務侵占罪云云，按刑
    法上之侵占罪係以意圖為自己或第三人不法之所有，擅自處
    分自己持有他人所有之物，或變易持有之意思為所有之意思
    而逕為所有人行為，為其成立要件，故行為人侵占之物，必
    先有法律或契約上之原因在其合法持有中者為限，否則，如
    其持有該物，係因詐欺、竊盜或其他非法原因而持有，縱其
    加以處分，自不能論以該罪（最高法院92年度台上字第1821
    號判決參照）。經查：本件同附表編號3 所示之客戶之增額
    保險費22萬元，係由保戶張明陽之妻葉麗珠於97年7 月23日
    12時許自其郵局帳戶（帳號：00000000000000號）以郵政劃
    撥方式匯入告訴人公司帳戶內（帳號：00000000號），由告
    訴人公司南港收費處作帳業務人員處理入帳事宜，被告楊昇
    即於同日向不知情之該承辦作帳業務人員佯稱該筆22萬元係
    用以購買新保單（金好意變額萬能壽險、保單號碼：QBOH54
    L2，要保書上之要保人及被保險人均為被告楊昇以原名楊宜
    儒名義，保險業務承辦人及受益人則為林雅雲），告訴人公
    司不知情承辦作帳業務業務人員不知有詐而受騙將該筆款項
    以金好意變額萬能壽險（保單號碼：QBOH54L2）保費名義作
    帳，嗣被告楊昇再於97年8 月22日填載申請書將該金好意變
    額萬能壽險（保單號碼：QBOH54L2）辦理解約，詐得解約金
    193495元。另同附表編號4 所示之客戶之增額保險費20萬元
    （起訴書附表編號4 侵占金額誤載為84100 元，應予更正）
    ，係由保戶江秋壬於97年10月16日11時58分許自其郵局帳戶
    （帳號：00000000000000號）以郵政劃撥方式匯入告訴人公
    司帳戶內（帳號：00000000），被告楊昇再以相同手法，於
    同日利用不知情之告訴人公司業務人員張子玉為要保人及被
    保險人名義，向告訴人公司投保投資型變額（變額萬能）壽
    險增額保費之保險，並填載該項保險之要保申請書（保單號
    碼：QB0120B8），並向不知情之該承辦作帳業務人員佯稱該
    筆20萬元係用以購買新保單投資型變額（變額萬能）壽險增
    額保費之保險（保單號碼：QB0120B8，要保書上之要保人及
    被保險人均為張子玉，保險業務承辦人則為被告楊昇），告
    訴人公司不知情承辦作帳業務業務人員不知有詐而受騙將該
    筆款項以新保單投資型變額（變額萬能）壽險增額保費之保
    險之保費名義作帳（保單號碼：QB0120B8），嗣於97年10月
    間，被告楊昇再利用不知情之張子玉以該保單向告訴人質借
    得12萬元，隨後於同年11月間並辦理贖回19萬8 千320 元（
    投資型保單把保費一部分拿去投資基金或股票，當不想投資
    時，把投資標的基金或股票賣掉變現，就可以領回現金）等
    情，業據證人即告訴人代理人鄭雅玲、證人林雅雲分別於本
    院結證屬實，並為被告楊昇所供認屬實無訛，且有保戶張明
    陽之妻葉麗珠之聲明書、郵政劃撥儲金特戶存款單、葉麗珠
    郵局存摺帳戶（帳號：00000000000000號）交易明細表、金
    好意變額萬能壽險要保書（保單號碼：QBOH54L2）退還金申
    請書及保戶江秋壬聲明書、郵政劃撥儲金特戶存款單收據、
    江秋壬郵局存摺帳戶（00000000000000號號）交易明細表、
    投資型變額（變額萬能）壽險增額保費之保險要保書（保單
    號碼：QB0120B8）、張子玉聲明書等在卷可資佐證（本院卷
    第35-41 、53-59 、71-74 、80-87 頁）。刑法上之業務侵
    占罪，係以從事業務之人，將其業務上持有之物，易持有為
    自己不法之所有或予以處分為構成要件；其前提為原先本係
    適法之持有，嗣後始更易為不法所有或予以處分，始稱相當
    。倘若行為人自始即圖為自己不法之所有，以詐術或其他欺
    罔、不實方法，使相對人陷於錯誤，而為財物之交付者，應
    屬詐欺罪範疇，不能遽論以侵占之罪（最高法院80年度台上
    字第5148號判例參照）。被告楊昇取得同附表編號3 、4 所
    示之金額（起訴書附表編號4 侵占金額誤載為84100 元，應
    更正為20萬元），並非基於業務上之合法持有之原因，而係
    以詐欺方法之非法原因而取得持有，核其行為應構成詐欺取
    財罪，不能論以業務侵占之罪，至為明確。按刑事訴訟法第
    300 條規定有罪之判決，得就起訴之犯罪事實，變更檢察官
    所引應適用之法條，即法院得就有罪判決，於不妨害基本事
    實同一之範圍內，自由認定事實，變更檢察官所引應適用之
    法條，如其起訴之基本社會事實並非同一，自無變更起訴法
    條而逕行論罪之餘地；而所謂事實同一，係指被告同一及犯
    罪事實同一而言，又犯罪事實之同一，應就事實上及法律上
    是否同一為判斷；又犯罪乃具有侵害性行為之表現，其侵害
    之內容並非法院得依職權加以變更或擴張，且起訴亦非單純
    社會事實之報導，而係就具體之侵害事實為確定刑罰權之表
    示，自應以檢察官或自訴人請求確定具有侵害性行為之社會
    事實關係為準，故所謂事實上同一，應從訴之目的及侵害性
    行為之內容是否同一而定。然按刑法第336 條第2 項之業務
    侵占罪，以意圖為自己或第三人不法所有，侵占業務上所持
    有之物，即以合法持有為前提，事後更易為所有為要件；而
    同法第339 條第1 項之詐欺取財罪，則以意圖為自己或第三
    人不法所有，施用詐術使人將本人或第三人之物交付為要件
    ，二罪之構成要件與犯罪形態迥然不同，其訴之目的及侵害
    行為之內容必亦有所差異，難謂具有同一性。故本院不得就
    起訴之業務侵占事實，變更法條，論以詐欺取財之罪，此部
    分自應為無罪判決之諭知，並由公訴人另行處理。
據上論斷，應依刑事訴訟法第299 條第1 項前段、第301 條第1
項、刑法第336 條第2 項、第47條第1 項、第51條第5 款，刑法
施行法第1 條之1 ，判決如主文。
本案經檢察官朱學瑛到庭執行職務
中    華    民    國  100     年    5     月    19    日
                  刑事第三庭審判長法  官  黃潔茹
                                  法  官  李冠宜
                                  法  官  蔡明宏
以正本證明與原本無異。
如不服本判決應於收受判決後10日內向本院提出上訴書狀，並應
應敘述具體理由。其未敘述上訴理由者，應於上訴期間屆滿後20
日內向本院補提理由書(均須按他造當事人之人數附繕本)「切勿
逕送上級法院」。
                                  書記官  夏珍珍
中    華    民    國  100     年    5     月    19    日
刑法第336條第2項
對於業務上所持有之物，犯前條第1 項之罪者，處6月以上5年以
下有期徒刑，得併科 3 千元以下罰金。